臺灣桃園地方法院交通事件裁定　　 　　94年度交聲字第273號
原處分機關　交通部公路總局新竹區監理所中壢監理站
異　議　人
即受處分人　甲○○
　　　　　　　　　　國民
上列異議人即受處分人因違反道路交通管理處罰條例案件，對於
交通部公路總局新竹區監理所中壢監理站民國九十四年四月十二
日壢監裁字第裁五三－ＤＡ0000000號違反道路交通管理
事件裁決書所為之處分（原舉發通知單案號：桃園縣政府警察局
桃警局交字第ＤＡ0000000號）聲明異議，本院裁決如下
：
    主  文
原處分撤銷。
甲○○汽車駕駛人，行經有燈光號誌管制之交岔路口闖紅燈，處
罰鍰新臺幣壹仟捌佰元。
    理  由
一、聲明異議意旨（略以）：異議人對收到本件裁決書甚感不解
    ，既未附採證相片，亦未有紅單（舉發通知單），如有舉發
    通知單亦應由行為人簽名，未能僅憑一紙裁決書即認異議人
    違規，爰具狀聲明異議等語。
二、按人民因違反法律上義務而應受之行政罰，係屬對人民之制
    裁，原則上行為人應有可歸責之原因，故於法律無特別規定
    時，雖不以出於故意為必要，仍須以過失為其責任條件。但
    為維護行政目的之實現，兼顧人民權利之保障，應受行政罰
    之行為，僅須違反禁止規定或作為義務，而不以發生損害或
    危險為其要件者，推定為有過失，於行為人不能舉證證明自
    己無過失時，即應受處罰。釋字第二七五號解釋解釋文及解
    釋理由書曾為如上宣示。大法官本件解釋一舉推翻實務過去
    長久以來認為「行政犯行為之成立，不以故意過失為要件」
    之見解，而要求行政罰「雖不以出於故意為必要，仍須以過
    失為其責任條件」，並且為「維護行政目的之實現，兼顧人
    民權利之保障」，參酌國外立法例對於犯行輕微之「不服從
    犯」或「純正違警犯」所採取之「推定責任」制度，認為應
    受行政罰之行為，「僅須違反禁止規定或作為義務，而不以
    發生損害或危險為其要件者，推定為有過失，於行為人不能
    舉證證明自己無過失時，即應受處罰」。足見大法官雖認為
    行政罰以有責為必要，惟對於行為人係採取過失推定之方式
    ，亦即將舉證責任從處罰之主管機關，轉換為行為人負擔。
三、次按汽車駕駛人，行經有燈光號誌管制之交岔路口闖紅燈者
    ，處新臺幣一千八百元以上五千四百元以下罰鍰。道路交通
    管理處罰條例（下稱本條例）第五十三條，定有明文。是汽
    車駕駛人如有前述違規行為，毋庸發生損害或危險，即認有
    故意或過失。查原處分機關以受處分人即異議人甲○○於九
    十四年一月十五日晚間十時二十五分，駕駛車號ＭＩ－三六
    九三號自小客車，於中壢市○○路○段、新榮路口，為桃園
    縣政府警察局高榮交通小隊以「闖紅燈（責改）」為由掣單
    當場舉發，因異議人拒絕簽收舉發通知單，嗣原處分機關於
    九十四年四月十二日依道路交通管理處罰條例第五十三條第
    一項之規定，裁處法定最高額新台幣五千四百元之罰鍰。
四、又按當場舉發行為人有本條例之情形者，應填製舉發違反道
    路交通管理處罰事件通知單（以下簡稱通知單）。被查獲之
    駕駛人或行為人為受處分人時，應將該通知單填記後交付該
    行為人簽名或蓋章收受之；拒絕簽章者，並記明其事由，視
    為已收受。「違反道路交通管理事件統一裁罰標準及處理細
    則」（以下簡稱裁處細則）第十一條第一項第一款中段定有
    明文（同細則第四十六條第一項，針對裁決書之送達方式，
    亦有類同之規定）。此種「拒絕簽章視為已收受」之規定，
    乃裁處細則所特別規定之送達方式，查其目的不外在應受送
    達人既為受處罰人，且受處罰人已有親自「接觸」該通知單
    之事實，則為節省傳統送達方式之勞費，以「視為送達」之
    便宜方式，增進行政效能。惟按處理違反道路交通管理事件
    ，有關文書送達之程序，依行政程序法之規定，裁處細則第
    五條亦訂有明文。又按行政機關為行政行為時，除法律另有
    規定外，應依本法規定為之。行政程序法第三條第一項定有
    明文。依此規定觀之，行政程序法原則上除適用於行政機關
    之「行政行為」外，立法者將之定位為「行政機關通用之行
    政程序基本法」，應甚明顯。道路交通管理處罰條例屬行政
    法性質之法律，應無疑義，本條例之主管機關為警察機關及
    公路監理機關，均為行政機關，主管機關依本條例舉發或處
    罰等行為，即屬行政（罰）事件之行政行為，各該文書之送
    達方式，自應遵守行政程序法之規定。惟前述行政程序法第
    三條第一項所謂「除法律另有規定外，應依本法規定為之」
    ，究應如何理解？所謂法律是否僅指「形式意義之法律」，
    而不包括「實質意義之法律」的法規命令？抑或得包括行政
    規則在內？又是否法律可另為較行政程序法寬鬆之行政程序
    ，以排除行政程序法之適用？亦即裁罰細則是否為此處「另
    有規定之法律」，而裁罰細則關於送達另有特別規定，是否
    即可排除行政程序法之適用？均尚有研求之餘地。本院以為
    ，行政程序法為各項行政法規於程序規範之基本法，換言之
    ，行政程序法可謂「行政程序基本法」，有學者即稱之「行
    政法的憲法」。是以關於行政程序法與其他行政法規之競合
    效果，至少就程序事項之規定而言，適用及操作上至少應掌
    握以下三項原則（同此見解者，可參見湯德宗，行政程序法
    論，二年十月，初版，頁一四六以下）：（一）必須
    其他行政法令有較行政程序法更為嚴格之程序規定者，始得
    排除行政程序法之適用。（二）至其他法律之程序規定，是
    否更嚴格於行政程序法，應從嚴且個別認定。（三）行政程
    序法另具補充性，亦即行政程序法關於「正當行政程序」之
    基本規定，對於應適用本法之所有行政機關，均應有補充之
    效力。如此方符行政程序法為「行政程序基本法」之定位及
    效果。又按裁處細則係依據道路交通管理處罰條例第九十二
    條所授權訂定，尚不論其性質究屬法規命令或行政規則之爭
    議（惟其屬中央法規標準法第七條所定之「授權命令」尚無
    疑），至少其非形式意義之法律，自不得逾越母法，即道路
    交通管理處罰條例之逾越母法之授權，而與法律保留原則有
    所違背，為釋字第五一一號解釋所明示之意旨。是不論係裁
    處細則或道路交通管理處罰條例，對於送達如另有特別規定
    者，亦應遵守前述三項原則，而不得與行政程序法有關送達
    之規定有所牴觸，並為更不利於當事人，或更寬待於行政機
    關之情。末按行政處分，係指行政機關就公法上具體事件所
    為之決定或其他公權力措施而對外直接發生法律效果之單方
    行政行為。行政程序法第九十二條第一項定有明文。依此規
    定並綜合學說上之見解，行政處分之主要特徵在於其具有規
    範作用而對權利或義務產生規制作用，亦即對作成處分機關
    以外之人之權利、義務、法律地位或法律上利益直接發生得
    、喪、變更或造成影響之結果，又是否發生法律效果之判斷
    ，應就行政機關表示於外部之客觀意思表示予以認定。至行
    政機關所採之方式為何則非所問，亦不因其用語、形式或記
    載不得聲明不服文字而異其結果。此早經釋字第四二三號解
    釋所闡明。換言之，凡行政行為具有規制作用而符合行政處
    分其他要件者，均應視作行政處分，如此方得與不具法效性
    之觀念通知有所區別。查通知單上載明違規事實、違法之法
    條，及須依應到案日期、處所，持通知單到案聽候裁決，逾
    期不到案，逕行裁決等法律效果之自樣，若結合道路交通管
    理處罰條例第九條，即裁罰細則之處罰規定，其對於違規之
    行為人至少已具有確認其違規，及必須依法於十五日內遵期
    到案陳述聽候，或逾期受到逕行裁決之實體法處以罰鍰上法
    律效果，對於行為人具有幾乎不能抗拒之強制力，自屬行政
    處分，而不能單純以尚不得對此通知單不服，即認其屬觀念
    通知，其理自明。通知單既屬行政處分之性質，即受到行政
    程序法之規範，關於通知書送達之程序，自亦不例外。
五、再按書面之行政處分，應送達相對人或已知之利害關係人，
    行政程序法第一百條第一項前段，定有明文。又關於送達之
    各種方式，行政程序法第一章第十一節（第六十七條至第九
    十條）均定有明文，其中不論是行政機關之自行送達或郵務
    送達，抑或補充送達、留置送達、寄存送達或例外之公示送
    達等規定，除公示送達外，均係掌握「書面之行政處分，應
    使該書面達到於應受送達人之處，使其得以知悉該行政處分
    之內容及（救濟）效果等」之原則，無論如何，均無似裁處
    細則關於「拒絕簽章視為已收受（即送達）」之規定，而使
    得行為人永久喪失持有通知單之機會或類似規定。本院以為
    ，「拒絕簽章視為送達」之規定，固係為達行政效能之便宜
    作法，惟至少就通知單之送達言，因為違規人決定是否遵期
    繳納最低罰鍰額，係以通知單為據，此可自通知單上載明「
    依本單背面所印之罰鍰繳納方式．．．繳納罰鍰」、「持本
    通知單到案聽候裁決」等語可知。亦即違規人如因為不服舉
    發之事實，而以「拒絕簽章」之方式拒絕收受通知單，惟於
    事後又願甘服舉發事實，卻因未持有通知單，致無從得知應
    到案之日期、處所等，以繳納罰鍰，而享有最低額罰鍰之利
    益，即令違規人逕自前往監理站，其要如何及依憑何項依據
    ，向裁罰者陳述其違規情事，監理站在無通知單可資查詢之
    下，是否能得知違規人及違規事由等情，不無疑問。可想而
    知之結果係，違規人祇能坐等逾越到案日期，而終受到裁罰
    罰鍰最高額之最不利之法律效果。又行為人如係因為不服舉
    發事實而拒絕簽章，解釋上行為人即已有聲明異議之意思，
    卻因為須「於接到裁決書之翌日起十五日內，向管轄地方法
    院聲明異議」之教示規定，而喪失得立即針對通知單不服之
    權利，最後雖得依據裁決書聲明異議，惟如經駁回確定，其
    所受之法律效果係「須繳納最高額罰鍰」，其間不盡合理之
    處甚明。尤有甚者，如拒絕簽收通知單之違規駕駛人並非車
    輛所有人，亦非其他經車主允許而使用車輛之人（例如車輛
    遭竊盜者使用，未及報警），卻冒用車輛所有人之名義，因
    為通知單不另送達車輛所有人，致所有人無從得知該違規事
    實，更無可能於期限內到案陳述不服，而須待車輛所有人收
    到裁決書時，始得知該違規事實，且其所應負擔之裁罰數額
    已為最高額之罰鍰，其不合理之處更明。是裁處細則第十一
    條第一項第一款中段所規定關於通知書「拒絕簽收視為送達
    」之規定，係對於行政機關較寬鬆之送達程序規定，而非更
    為嚴格之程序規定，且適用上可能發生如前所述不妥並有害
    人民權利之結果，本院以為，該規定雖可謂係關於送達之技
    術性、細節性之規定，惟一來已增加授權母法即道路交通管
    理處罰條例所無之限制人民權利之規定，二來即令規定於授
    權母法中，基於落實正當行政程序原則之要求，該規定亦因
    與行政程序法之送達之一般規定有所牴觸而違法（至於裁處
    細則第四十六條第一項對於裁決書拒絕簽收視為送達之規定
    ，是否違法，因與本案無關，本院暫不表意見）。換言之，
    對於當事人拒絕簽章之通知單，舉發之警察機關，仍應按行
    政程序法之規定送達，始為合法之送達。
六、訊據異議人甲○○固不否認有於前述時、地行經中壢市○○
    路○段、新榮路口，惟否認有闖紅燈之違規情事，辯稱（略
    以）：「我在變燈前就已經壓線過去了，是警察誤判，所以
    我拒絕簽收舉發通知單」等語（參見本院九十四年七月二十
    七日訊問筆錄）。是異議人亦承認拒絕簽收舉發通知單之事
    實。雖本院依職權另訊據證人即當場舉發異議人違規之桃園
    縣政府警察局交通隊警員劉吉榮到庭結證（略以）：拒絕簽
    收舉發通知單者，我個人都又再寄給違規人，但本件我給異
    議人後，她隔壁座應該是他先生說不要收，她又丟出來，我
    將紅單又丟進車內，他們將車開走，所以這張我並沒有再寄
    等語。惟異議人堅稱未收到紅單（即舉發通知單），且依證
    人劉吉榮之於舉發通知單上係為「拒收紅單」、「當場交付
    ，駕駛拒簽」等記載，準用刑事訴送法上「有疑唯利被告（
    異議人）原則」，應認本件異議人未收到舉發通知單。是本
    案不論係舉發之警察機關，及原處分機關之監理站，對於異
    議人所拒絕簽收之通知單，均未依行政程序法之規定，另行
    合法送達於異議人，應堪證明。依前述說明，本案即尚非合
    法送達。惟又查異議人於逾越到案期限後，收到裁決書，此
    為異議人所不否認在卷，是前述通知書未合法送達之瑕疵，
    業經其後裁決書之合法送達而補正，惟因裁決書係作成於異
    議人應到案期限之三十日之後，原處分機關依據裁處細則第
    二條第二項之授權所制訂之「違反道路交通管理事件統一裁
    罰基準及處理細則」規定，裁處法定最高額之罰鍰五千四百
    元，本院以為，既自異議人收到裁決書之日起，始為合法送
    達，異議人復於二十日內提出本件異議，自屬尚未逾越到案
    期限者，應據前述裁罰標準表之規定，即令異議人確有上述
    違規事由，亦應裁處法定最低額之罰鍰，即一千八百元。
七、惟訊據異議人甲○○辯稱在變燈前就已經壓線過去，是警察
    誤判云云。惟證人劉吉榮結證堅稱（略以）：「本件是當場
    舉發，我們有三位同事在現場，異議人車速不快，我見到異
    議人違規闖紅燈，紅燈已經亮起至少五秒，路口寬度只有十
    公尺，黃燈有四秒，我用指揮棒示意請異議人靠路邊停車，
    並告知異議人闖紅燈，且異議人承認是黃燈進入路口，即屬
    闖紅燈等語。至異議人要求之相片等其他證據，證人亦證稱
    ，客觀上有可能以攝影或照相方式取得證據，但主觀上因受
    限於設備及勤務上人力的問題，所以無法做到等語。查異議
    人所遭舉發違規之行經有燈光號誌管制之交岔路口闖紅燈行
    為，固屬道路交通管理處罰條例第七條之二第一項第一至五
    款之法定列舉事由，容許舉發之警察機關以「逕行舉發」之
    方式舉發，惟本院以為，解釋上仍須提出同條項第六款所要
    求之「以科學儀器取得」之證據資料，以供本院判斷，本院
    向來亦強調，足以證明為現場拍攝之相片者，尚屬所謂「以
    科學儀器取得」之證據。惟查本案係警員當場將異議人車輛
    攔停之「當場舉發」，並非「逕行舉發」之方式，且闖越紅
    燈此種具高度危險性且本質上又「稍縱即逝」之違規行為，
    尚難強令警察於「當場舉發」時尚須另輔以其他證據，此可
    自立法者容許警察機關以「逕行舉發」方式舉發闖越紅燈之
    違規行為可知。是雖警察無法提出其他足以佐證所言之證據
    ，尚不能據此為舉發機關不利之認定，蓋異議人亦無法提出
    其他證據以實其說，而異議人所稱須有相片證據之要求，依
    法係指警察不在現場之「逕行舉發」方式，未必適用於警察
    於現場親見違規事實之「當場舉發」。是本件雖異議人及證
    人各執一詞，惟本院以為，異議人既自承在變燈前就已經壓
    線過去，應係指「變紅燈」前，而非「變黃燈」前。換言之
    ，依證人所述，異議人不爭執之「路口寬度只有十公尺，黃
　　燈有四秒」之證言，以四秒鐘的時間行經十公尺之距離，當
  　不致車身未越過線時，已自綠燈轉為黃燈，又由黃燈轉為紅
    燈。是本院以為，當時異議人車身過一半時，至少應是黃燈
    ，而後再轉為紅燈，乃合理之推論。而該等號誌於綠燈及紅
    燈之間，所以設置固定固定秒數（本件為四秒鐘）之黃燈，
    目的係為免車身於綠燈過線時，突然轉為紅燈，而導致駕駛
    人反變成闖紅燈之不合理結果，所設之緩衝號誌，是以駕駛
    人如見綠燈轉為黃燈時，應即時停車（而非快速通過），以
    免闖越紅燈，待復轉為綠燈時，始繼續行進，如此看待黃燈
    之功能始為合理，正如黃燈於一般道路上係在警示路人快步
    行進，而非教駕駛人快速行進，為相同之道理。是異議人當
    時確有闖越紅燈之違規行為，已堪認定，異議人所辯尚不足
    採信。惟此等易生爭議之舉發違規行為，往往僅有舉發員警
    之供述證據，本院以為，警察機關如在乎該處闖紅燈易生用
    路人之危害者，即應加裝違規照相，或於當場舉發前，先以
    固定鏡頭對准路口拍攝，佐證親見之違規事實，以免徒生民
    怨。綜上所述，異議人確有闖紅燈之違規行為，異議尚無理
    由，惟原處分機關處以最高額罰鍰，仍有如前所述不當之處
    ，依道路交通案件處理辦法第二十條之規定，應予撤銷，爰
    自為裁定，處以法定最低罰鍰新臺幣一千八百元，並自本裁
    定確定之日起生效，惟原處分機關如願另定更有利於違規人
    之繳納期限，仍屬合法適當。
八、綜上所述，異議人即受處分人之聲明異議雖無理由，惟原處
    分仍違法不當，爰依道路交通管理處罰條例第八十七條第二
    項、第八十八條、第八十九條，八十六年四月三十日司法院
    行政院會同修正發布之道路交通案件處理辦法第二十條本文
    中段，裁定如主文。
中　　華　　民　　國　　94　　年 　12　　月　  29 　　日
                         臺灣桃園地方法院交通法庭
                            法  官  錢　建　榮
以上正本證明與原本無異。
如不服本裁定，應於裁定送達後5 日內向本院提出抗告狀。
                            書記官  劉  寶  霞
中　　華　　民　　國　　95　　年  　1　　月   　4 　　日
